【裁判字號】    92,台上,5120
【裁判日期】    920918
【裁判案由】    業務過失致人於死
【裁判全文】
最高法院刑事判決                              九十二年度台上字第五一二０號
    上   訴   人  台灣高等法院台南分院檢察署檢察官
    上訴人即被告  甲○○
右上訴人等因被告業務過失致人於死案件，不服台灣高等法院台南分院中華民國九十
年三月二十日第二審判決（九十年度交上訴字第一二二號，起訴案號：台灣雲林地方
法院檢察署八十九年度偵字第三四六四號），提起上訴，本院判決如左：
    主  文
原判決撤銷，發回台灣高等法院台南分院。
    理  由
本件原判決認定上訴人即被告甲○○自民國八十五年間起以駕駛拼裝車（無號牌）為
人載運稻穀以賺取費用為業，為從事駕駛業務之人。緣被告之兄長郭建盛向蔡連丁承
攬割稻之收成農務，被告乃應郭建盛之央請，於八十九年六月二十一日下午，駕駛右
開拼裝車前往蔡連丁位於雲林縣北港鎮草湖里之稻田，欲幫忙收割並載運稻穀。被告
於同日下午六時三十分許抵達右揭稻田後，原應注意停車時應依車輛順行方向緊靠道
路右側，且停於路邊之車輛在夜間無燈光設備或照明不清之道路，應顯示停車燈光或
反光標識，且依當時情形，客觀上並無不能注意之情事，竟疏未於夜幕低垂、視線不
良時，在無燈光設備或照明不清之道路開啟拼裝車上之左右大、小燈，或放置任何反
光標識，以警示往來車輛注意，貿然將拼裝車之車頭朝南逆向（靠東側）停放在前開
蔡連丁稻田旁、寬僅約四公尺之產業道路路邊，使剩餘路寬不足二公尺。嗣於同日下
午約七時五十九分許，適有被害人吳銘陞（案發時尚未達到考領重型機車駕駛執照之
最低法定年齡）騎車號ＮＴＭ｜六九七號重型機車搭載其堂弟吳俊慶，由南往北方向
欲前往草湖訪友，亦疏未注意行經狹路地段，應減速慢行，作隨時停車之準備，並應
注意車前狀況，隨時採取必要之安全措施，而與同行前往草湖訪友、騎車號ＺＵＭ｜
三０九號輕型機車之蘇寶仁，各以時速約六十公里之速度，相互競速，於行經右開被
告逆向停放拼裝車之產業道路、行車速限每小時四十公里之路段時，吳銘陞因未看見
拼裝車（因拼裝車之大小車燈未開啟），復因超速未減速慢行並注意車前狀況，而閃
避不及，致吳銘陞所騎機車之車頭撞及被告所停放之拼裝車右前車頭，造成吳銘陞及
後載乘客吳俊慶人車倒地，吳銘陞因頭頸部挫傷、頸椎骨折合併顱內出血，另因胸乳
部擦傷合併血氣胸，而導致出血性休克，經送醫急救仍不治死亡；而吳俊慶則受有頭
部外傷合併嚴重腦挫傷及右顱骨骨折、腦脊髓液鼻漏、右股骨開放性骨折併嚴重感染
、右側遽發性硬膜外血腫、急性呼吸窘迫症候群（呼吸衰竭）及營養不良併低白蛋白
血症等傷害。被告在犯罪未發覺前，委請其兄郭建盛報案，並接受裁判等情。因而將
第一審判決撤銷，改判仍依想像競合犯關係，論處被告從事業務之人，因業務上之過
失致人於死罪刑，固非無見。
惟按(一)、刑法第六十二條所謂自首，係以犯人在犯罪未發覺前，向該管公務員自承犯
罪，而受法律之裁判為要件；又所謂未發覺之罪，係以凡不知犯罪之事實或雖知有犯
罪事實而不知犯罪之人為何人皆屬之。原判決事實欄雖記載被告在犯罪未發覺前，委
請其兄郭建盛報案，並接受裁判。但對於被告委請其兄報案之內容為何，是否已自承
其犯罪，並未詳加認定，明確記載，已不足為適用法律之依據。且依原判決理由二(三)
所引述案發後到場處理之警員許泰豐於一審及原審證述：伊到現場後伊就問拼裝車是
何人停在這邊，起先被告的父親說「不然說是我開的」，但他女兒向他示意不要頂替
，被告的父親說「冬仔已經一次了，再一次就要抓去關」，伊就跟被告的父親說「再
給你一次機會，到底是誰停在這邊的」，被告的父親就說是他兒子甲○○停的，當時
被告就向伊承認是他停在路邊等語。如果所述屬實，則被告在承認其違規停車肇事前
，該到場之警員已從被告之父告知而知悉被告為停車肇事之犯罪嫌疑人，自與在犯罪
未發覺前，向該管公務員自承犯罪之情形有別。又警員到場，起先被告之父承認其開
車，有意頂替被告之責任，而被告在場未即出面自承犯罪，則其是否有接受裁判之意
思，亦有可疑，原審未察已屬可議，竟以「被告甚且在警方追查肇事者之初，猶坐視
其父代其頂替，而不敢出面承認，被告倖圖卸責而無所不用其極，可謂昭昭明甚。」
之理由，復認被告符合自首之要件，而予以減輕其刑，難謂無理由矛盾及適用法則不
當之違誤。(二)、原判決事實係認定被告將拼裝車逆向停放路邊，且夜間未開啟拼裝車
之大小車燈，以致被害人騎機車未看見拼裝車，閃避不及撞到拼裝車右前車頭等情。
但理由內引述證人蔡連丁證稱：……伊聽到碰撞聲後，上來到現場查看時，發現拼裝
車之車燈有亮，但不知道是何人於何時將車燈打開等語，如果所述無訛，則與認定拼
裝車未開啟車燈之事實不相符合。故該證人所述是否屬實，及何人何時將車燈開啟等
事項，攸關被告有無過失責任，即有調查說明之必要。原審未予調查且對於蔡連丁上
開證詞是否屬實可採，未加以說明，亦有調查職責未盡及理由不備之違誤。檢察官及
被告上訴意旨分別指摘原判決不當，非全無理由，應認有撤銷發回更審之原因。
據上論結，應依刑事訴訟法第三百九十七條、第四百零一條，判決如主文。
中      華      民      國    九十二    年      九      月     十八     日
                              最高法院刑事第八庭
                                  審判長法官  莊  登  照
                                        法官  洪  明  輝
                                        法官  黃  一  鑫
                                        法官  魏  新  和
                                        法官  林  秀  夫
      右正本證明與原本無異
                                              書  記  官
中      華      民      國    九十二    年      九      月    二十四    日


司法院資訊處製作；財團法人民間司法改革基金會備份。
